【裁判字號】    99,上易,600
【裁判日期】    991221
【裁判案由】    詐欺
【裁判全文】
臺灣高等法院臺南分院刑事判決
上  訴  人  臺灣臺南地方法院檢察署檢察官
被      告  張保華
上列上訴人因被告詐欺案件，不服臺灣臺南地方法院99年度易字
第1586號中華民國99年8月10日第一審判決（起訴案號：臺灣臺
南地方法院檢察署98年度偵緝字第1169號），提起上訴，本院判
決如下：
    主      文
原判決撤銷。
張保華幫助意圖為自己不法之所有，以詐術使人將本人之物交付
，累犯，處有期徒刑伍月，如易科罰金，以新臺幣壹仟元折算壹
日。
    事      實
一、張保華於96年間曾因幫助詐欺罪，經判處有期徒刑三月確定
    ，並於97年9月17日執行完畢，猶不知悔改，其明知將自己
    之行動電話門號提供他人使用，將可能遭詐騙集團利用作為
    犯罪工具，猶基於幫助之犯意以縱有人以其行動電話門號實
    施財產犯罪亦不違背其本意之不確定故意，將其在民國（下
    同）97年6月6日所申辦南頻（起訴書誤載為「屏」）電信門
    號為0000000000號之SIM卡於97年10月間在臺南縣永康市奇
    美醫院附近，以不詳代價出售與真實姓名年籍不詳之成年人
    詐騙集團成員使用。嗣詐欺集團取得上開行動電話門號（起
    訴書誤載為「帳戶」）後，共同基於意圖為自己不法所有之
    犯意聯絡，在網路刊登貸款之不實訊息，嗣董淑娟（業經臺
    灣高雄地方法院判決確定）於97年10月31日，撥打上開電話
    後，在高雄市○○路附近，交付其申辦之合作金庫商業銀行
    前金分行帳號000-00 00000000000號帳戶予真實姓名年籍不
    詳自稱「陳先生」之詐騙集團成員。嗣該詐騙集團成員於97
    年11月2日撥打電話（不詳之電話號碼）予蔡佳軒佯稱前先
    網路購物付款方式有誤，需更正付款方式，致蔡佳軒陷於錯
    誤，依對方指示，在自動櫃員機轉帳合計新臺幣（下同）
    76,814元至董淑娟上開帳戶內。嗣蔡佳軒發覺受騙報警處理
    ，始悉上情。
二、案經高雄市政府警察局苓雅分局移送臺灣高雄地方法院檢察
    署呈請臺灣高等法院檢察署檢察長令轉臺灣臺南地方法院檢
    察署偵辦。
    理      由
壹、程序方面：
    按被告以外之人於審判外之陳述，雖不符刑事訴訟法第一百
    五十九條之一至第一百五十九條之四之規定，而經當事人於
    審判程序同意作為證據，法院審酌該言詞陳述或書面陳述作
    成時之情況，認為適當者，亦得為證據。當事人、代理人或
    辯護人於法院調查證據時，知有第一百五十九條第一項不得
    為證據之情形，而未於言詞辯論終結前聲明異議者，視為有
    前項之同意，刑事訴訟法第一百五十九條之五定有明文。查
    本件檢察官、被告於言詞辯論終結前，對於下述本院採為認
    定犯罪事實依據之各項供述及書面證據之證據能力及對於卷
    附各傳聞證據之證據能力，均未聲明異議，復經本院於審理
    時逐一提示予檢察官、被告表示意見，檢察官及被告對於本
    院所為之提示，就證據能力方面並無爭執，且本院審酌該等
    證據之取得過程並無瑕疵，與本案待證事實間復具有相當之
    關聯性，經本院審酌上開證據並無顯不可信之情況，採納該
    等證據自無礙被告於程序上之彈劾詰問權利，而認上開證據
    合於刑事訴訟法第一百五十九條之四及第一百五十九條之五
    等規定，是以之為本案證據並無不當，自得採為本件認定事
    實之基礎，至於被告所表示證人之證述不實在等情，屬於證
    明力，至於證明力如何，則為本院自由裁量、判斷之範圍，
    合先敘明。
貳、實體部分：
一、訊據被告張保華固不否認有於97年6月6日申辦南頻電信所屬
    ，門號為0000000000號之行動電話門號，並將該門號交付他
    人之事實，惟矢口否認有幫助詐欺取財之犯行，辯稱：我沒
    幫助詐欺，我也是被害人云云。經查：
  (一)被告張保華於本院審理中坦承其確有於97年6月6日申辦上開
    南頻電信所屬，門號為0000000000號之行動電話門號，並於
    嗣後交付該門號SIM卡交給不詳之人等情，此有被告供述（
    偵卷(二)第32頁、偵卷(四)第16-1 7、19頁、原審卷第69、86頁
    及本院卷第36頁參見）及南頻電信公司說明書、客戶申請書
    各1份在卷可查（警卷第34頁、偵卷(二)第34-35頁參見），是
    該門號為被告所申請一情，堪予認定。雖被告張保華原供稱
    係在97年10-11月申辦上開門號（參見偵卷(二)第32頁），復
    又供稱係在97年6月6日申辦上開門號（偵卷(四)第16- 17頁）
    ，惟對照南頻電信公司之客戶申請書所載申請日期，應認被
    告係於97年6月6日申辦上開門號為屬實。
  (二)又該詐騙集團成員於97年11月2日以電話號碼顯示為0000-00
    0000號之電話撥打予蔡佳軒，並佯稱其先前網路購物付款方
    式有誤，需更正付款方式，致蔡佳軒陷於錯誤，依對方指示
    ，在自動櫃員機轉帳，合計76,814元至董淑娟帳戶（證人董
    淑娟供述：於97年10月31日，在高雄市○○路附近，將其所
    申辦之合作金庫商業銀行前金分行帳號000-000000000000 0
    號帳戶予真實姓名、年籍不詳，自稱「陳先生」之詐騙集團
    成員，參見警卷第6-7頁及偵卷(一)第6-7頁）內等情，亦據證
    人蔡佳軒於警詢時證述（警卷第10 -11頁參見）及董淑娟之
    開戶基本資料及存款往來交易資料查詢單各1紙可資佐證（
    參見警卷29至31頁參見），是此部分之事實亦洵以認定。
  (三)被告張保華雖辯稱：我交卡給「楊淑芳」或稱「陳淑芳」
    、「陳淑華」時，沒想過門號SIM卡可能會到詐騙集團手中
    用以詐騙其他被害人，我沒幫助詐欺，我也是被害人云云置
    辯。惟查：
    1.被告張保華於本院審理中雖辯稱伊將該門號SIM卡交給「
      楊淑芳」或稱「陳淑芳」、「陳淑華」之人云云，惟按被
      告張保華自警詢、偵查、原審及本院審理中所稱將卡交給
      之人，先稱係「楊淑芳」，於原審又稱「陳淑芳」，於本
      院又稱「陳淑華」，先後所稱均不確定，在本院審理期間
      本院請被告張保華確實將卡交給之人之詳細姓名及住址再
      查明陳報本院俾能傳訊，但被告張保華仍拖延時間不為查
      報，最後所查報之人又無法傳訊，是本院認被告張保華所
      辯稱將卡交給「楊淑芳」或稱「陳淑芳」、「陳淑華」之
      人，應係編造，是否有其人尚有可疑，先予敘明。
    2.按刑法第十三條所稱之故意有直接故意（確定故意）與間
      接故意（不確定故意）。而依一般人通常之知識、經驗，
      均應知任意提供手機門號予無信賴關係之他人使用，易致
      他人以該門號作為不法犯罪之工具。而衡諸情理，被告係
      已40歲之成年人，且被告曾於96年間，因提供帳戶資料與
      詐欺集團人士使用而遭臺灣臺南地方法院以96年度簡字第
      1232號判處有期徒刑三月確定在案，則被告對提供個人資
      料予不詳人士使用可能遭他人利用為犯罪工具乙節，更應
      有特別認識，而更較常人具敏銳度及預見可能性，故對門
      號或有可能用於不法用途自難諉為不知。又近年來詐欺取
      財之犯罪類型層出不窮，該等犯罪，多數均係利用人頭手
      機門號作為詐欺之工具，並經媒體廣為披載，被告等縱使
      並不確知所提供之人頭手機門號SIM卡，係遭他人用以對
      被害人詐欺取財，亦無法確知取得該門號SIM卡之人係以
      何種方法於何時地為詐欺取財之具體內容，惟對於其所提
      供之上揭門號SIM卡，將遭人作為詐欺取財犯行之工具使
      用，應有概括之認識，且可預見其發生，竟仍同意提供，
      顯對門號SIM卡提供他人不法犯罪之所用，並不違背被告
      等人之本意，即被告非確信門號SIM卡不至遭利用為犯罪
      之用，卻仍將門號SIM卡提供他人，足認被告應具幫助犯
      罪之不確定故意甚明。
    3.另詐騙集團以他人門號供詐欺聯絡使用工具，衡諸常情，
      通常會先取得門號所有人之同意才使用，否則一旦門號所
      有人掛失，該門號即無法續用，反致增詐欺集團行詐欺時
      之困擾，詐騙集團自無可能冒此風險。因此，詐騙集團實
      無可能任意利用行竊取得之門號而為詐騙交易，合理解釋
      只有該門號係經門號所有人交付或授權使用，況該門號自
      97 年6月7日迄97年10月31日期間均持續有通話紀錄而無
      辦理掛失事項，復有NP南頻電信申請行動電話門號0000-0
      00 000號客戶申請書1份及通聯調閱查詢單1份在卷可稽（
      見偵卷(二)第34-35頁及偵卷(一)第23-24頁）。則本件被告所
      辯既有前述不合經驗及論理法則之處，其門號乃成為他人
      詐欺取財所使用之手機門號，應可認被告係將門號交付予
      他人作手機門號聯絡詐欺使用等情無訛。
    4.況縱被告上開行動電話雖未直接遭詐欺集團用以與被害人
      聯繫，然就本件詐欺犯行而言，詐欺集團使用被告行動電
      話收購人頭帳戶，再向被害人詐騙使被害人匯款至人頭帳
      戶內，二者實屬緊密連接、不容切割之整體犯罪行為，且
      就詐欺集團成員之主觀犯意而言，渠等取得被告之行動電
      話繼而向董淑娟收購帳戶，最終目的均係本於遂行以人頭
      帳戶向被害人詐騙匯款之詐欺犯行之意，即詐欺集團取得
      人頭帳戶僅是詐欺犯罪之中間手段行為而非最終目的，是
      被告交付手機門號與詐欺集團，應屬詐欺集團所籌劃之整
      體詐欺犯罪行為之一環，故實難謂被告行為對於詐欺犯罪
      結果並無提供任何助力。
    5.末查，今日一般人至電信或通訊中心申請手機門號並非難
      事，如非供犯罪之非法使用，自無置自己名義門號不用，
      而取得他人門號使用之必要。且手機門號事關申請人個人
      財產權益之保障，若遲繳或欠繳手機費用亦會影響聲請人
      財產、社會信用，除非本人或與本人親密關係者，難認有
      何可自由流通使用，一般人皆有妥為保管防免他人任意使
      用之認識。進言之，申請手機門號，並無任何特殊之資格
      限制，縱為限制行為能力人，亦可經法定代理人同意而申
      請之，非謂限制行為能力人一概不得申請門號，此乃社會
      基本知識，即一般民眾皆可任意在電信或通訊中心申請開
      設門號，甚至於申請不同數個門號使用。他人如不以自己
      名義申請門號，卻向人收集手機門號使用，客觀上即可預
      見其目的其非純係僅供自己合法之用，顯係有意隱瞞通訊
      流程及身分曝光之用意。況不法集團使用人頭門號作為聯
      絡被害人之工具及作為詐欺取財或恐嚇取財等財產犯罪洗
      錢之用，早已為平面及電子媒體所披載揭露，凡對社會動
      態非全然不予關注者均能知曉。而被告係40歲之精神正常
      之成年人，對上情應有所知悉，又被告對於詐欺集團成員
      ，可能將其交付之手機門號作為詐欺取財之非法用途，應
      有所預見，且不違背其本意，竟仍提供手機門號予詐欺集
      團成員使用，被告確有幫助詐欺取財之不確定故意及幫助
      行為存在，應堪認定。
  (四)綜上所述，被告張保華有上開幫助詐欺之犯行已彰彰明甚，
    其所辯顯係事後卸責之詞，不足採信，本件事證明確，被告
    犯行可堪認定，應依法論刑。
二、按幫助犯之成立，主觀上行為人須有幫助故意，客觀上須有
    幫助行為，意即須對於犯罪與正犯有共同之認識，而以幫助
    之意思，對於正犯資以助力，而未參與實施犯罪之行為者。
    （最高法院75年度臺上字第1509號、88年度臺上字第1270號
    判決意旨參照）。查被告係自行提供上開門號予不詳成年人
    之不法集團使用，使該集團得以其作為實行詐欺取財犯罪之
    聯絡工具乙節，業經本院認定如上，則被告顯係基於幫助他
    人實行詐欺取財犯罪之不確定幫助犯意，且所為提供手機門
    號之行為，雖並未參與上開犯罪之構成要件行為，然其顯係
    以幫助他人犯罪之意思，實施上開犯罪構成要件以外之行為
    ，應為幫助犯。又被告提供手機門號後，隨即有詐欺集團成
    員對於被害人蔡佳軒為詐欺行為，致被害人因陷於錯誤，而
    匯款至詐騙集團所控之帳戶內，該詐欺集團成員所為，係該
    當刑法第339條第1項之詐欺取財罪，而該集團成員彼此間，
    就上開犯行，有犯意聯絡及行為分擔，為共同正犯，但被告
    並非共同正犯。是核被告張保華所為，係犯刑法第30條第1
    項、第339條第1項之幫助詐欺取財罪，爰依同法第30條第2
    項規定減輕其刑。又被告張保華於96年間曾因幫助詐欺罪，
    經判處有期徒刑三月確定，並於97年9月17日執行完畢，有
    其前案紀錄表附卷足稽，而被告於5年以內故意再犯本件有
    期徒刑以上之罪，為累犯，依刑法第47條規定加重其刑，被
    告所犯上開刑有加重及減輕，先加後減。
三、原審法院未詳細調查及細心推求，並詳為勾稽全案證據調查
    所得加以審究，亦未就不違背經驗法則與論理法則之法理加
    以推理，即為被告張保華無罪判決諭知，容有未洽，公訴人
    上訴意旨亦執此指摘原判決諭知被告無罪不當，為有理由，
    自應由本院將原判決撤銷改判。
四、爰審酌被告已有相同之幫助詐欺前科，復又犯本件幫助詐欺
    案，且其提供門號供人使用，使司法警察單位不易循線追緝
    實際犯罪行為人及追查贓款，徒令此種犯罪氣焰高漲。另詐
    騙集團常使用人頭門號，亦經大眾媒體多所報導，甚且被告
    才於96年10月5日交付帳戶予詐騙集團，而被臺灣臺南地方
    法院判處有期徒刑三月確定在案，是以被告應知之甚詳，竟
    仍提供門號供他人使用，其無法治觀念，被害人亦難對真正
    犯罪者主張權利，實不應輕縱，及審酌被告智識程度、被害
    人所受之損害及被告犯後否認犯行，毫無悔意等一切情狀，
    量處如主文第二項所示之有期徒刑伍月，並諭知如易科罰金
    以新台幣壹仟元折算壹日之標準。
五、據上論斷，應依刑事訴訟法第369條第1項前段，第364條，
    第299條第1項前段，刑法第30條第1項前段、第2項、第339
    條第1項、第41條第1項前段、第47條，刑法施行法第1條之
    1第1項、第2項前段之規定，判決如主文。
中    華    民    國    99    年    12    月    21    日
                  刑事第七庭    審判長法  官  李文福
                                      法  官  陳顯榮
                                      法  官  顏基典
以上正本證明與原本無異。
不得上訴。
                                      書記官  呂嘉文
中    華    民    國    99    年    12    月    21    日
附錄：本案論罪科刑法條
刑法第339條第1項：
意圖為自己或第三人不法之所有，以詐術使人將本人或第三人之
物交付者，處5年以下有期徒刑、拘役或科或併科1千元以下罰金
。
以前項方法得財產上不法之利益或使第三人得之者，亦同。
前兩項之未遂犯罰之。

司法院資訊處製作；財團法人民間司法改革基金會備份。
